臺灣基隆地方法院民事裁定　　　　　　100年度消債抗字第9號
抗　告　人　余　如
即　債務人
代　理　人　吳伯昆律師
上列抗告人因消費者債務清理條例聲請免責事件，對於本院民國
100年5月4日100年度消債聲字第10號裁定提起抗告，本院第二審
合議庭裁定如下：
    主  文
抗告駁回。
抗告程序費用由抗告人負擔。
    理  由
一、本件抗告意旨略以：
(一)抗告人之家境原屬小康，非無償債能力，然因各發卡銀行一
    再向抗告人邀約辦卡，並鼓勵以繳交最低應繳金額之方式擴
    張信用，抗告人方養成以信用卡消費並繳付每月最低應繳金
    額之消費習慣，然此一事實並無關於抗告人之償債能力，原
    裁定認抗告人無消費能力而持續消費，委非事實。
(二)又民國90年間，抗告人之前夫因案被捕，抗告人家庭每月頓
    失數萬元之收入，更因聘請律師增加訴訟花費，經濟頓感困
    難，然為維護債信，只能以債養債。原審裁定所列之服飾、
    家電等消費，均是抗告人詢問親友是否有消費需求，再以刷
    卡方式套現，且因該方式所獲取之現金，與原裁定所列之預
    借現金，悉數用於支付銀行高額之利息費用，實非得已，非
    如原裁定所指，有奢侈浪費之行徑；至投保人壽險部分，早
    在80年間即為自己及家人投保，90年後因家庭變故，大部分
    已改以繳清保險之方式續保。
(三)由上可知，抗告人實係因家庭發生變故，始無力償債，致以
    債養債而欠下鉅額債務，有不可歸責之理由。再者，抗告人
    此項債務之形成，與債權銀行為謀取高額利息，不擇手段鼓
    勵消費有重大關連，故債權銀行亦有不可逃避之責任，不可
    全部歸責於抗告人；又抗告人所積欠之鉅額債務中，絕大多
    數為高額利息所生之債務，扣除債權銀行前已賺得之利息後
    ，債權銀行實無重大損失，予抗告人免責，尚無顯失公允之
    處，為此提起本件抗告，並聲明請求依法廢棄原裁定，並另
    為抗告人免責之裁定等語。
二、按債務人有下列各款情形之一者，法院應為不免責之裁定，
    但債務人證明經普通債權人全體同意者，不在此限：一、於
    七年內曾依破產法或本條例規定受免責；二、隱匿、毀損應
    屬清算財團之財產，或為其他不利於債權人之處分；三、捏
    造債務或承認不真實之債務；四、因浪費、賭博或其他投機
    行為，致財產顯然減少或負擔過重之債務，而生開始清算之
    原因；五、於清算聲請前一年內，已有清算之原因，而隱瞞
    其事實，使他人與之為交易致生損害；六、明知已有清算原
    因之事實，非基於本人之義務，而以特別利於債權人中之一
    人或數人為目的，提供擔保或消滅債務；七、隱匿、毀棄、
    偽造或變造帳簿或其他會計文件之全部或一部，致其財產之
    狀況不真確；八、故意於財產及收入狀況說明書為不實之記
    載，或有其他故意違反本條例所定義務之行為，消費者債務
    清理條例（下稱本條例）第134 條定有明文。次按消費者債
    務清理制度並非在使債務人恣意消費所造成之債務，轉嫁予
    債權人負擔，債務人免責制度，應在鼓勵勤勞誠實之債務人
    ，而非縱容債務人奢侈浪費，倘債務人於聲請清算前之相當
    期間內，利用信用金融之機會，恣意為非屬通常生活所需之
    鉅額消費或作奢侈性、浪費性之消費，而不在意日後履行返
    還之能力，反而算計消費者債務清理條例中之免責制度，濫
    用清算程序以規避其應負擔之償還責任，自與消費者債務清
    理條例之立法本旨有違。
三、經查：
(一)抗告人前依本條例聲請清算，經本院於98年10月7 日以98年
    度消債清字第15號裁定自98年10月8日上午8時起開始清算程
    序，復於99年11月24日經本院司法事務官執行分配清算財團
    完結，以98年司執消債清字第3 號裁定清算程序終結確定，
    程序中抗告人之無擔保債務總額共新台幣（下同）4,206,36
    4 元，而債權人於清算程序中所分配金額為64,628元，債權
    人之受償比例為百分之1.536 ，有前開清算程序相關卷宗資
    料在卷可憑。嗣抗告人聲請免責，原審依據抗告人債務成立
    之狀況，認抗告人於87年8月間起已積欠信用卡債務無法一
    次清償，僅能繳付最低或部分應繳金額，明知清償債務已有
    困難，仍不思撙節開銷，持續使用信用卡刷卡消費，且刷卡
    消費內容，均非一般日常生活之合理用品，甚且抗告人於90
    年5月至95年7月間，向各銀行辦理預借現金金額高達1,125,
    000元，亦顯逾一般生活所需而構成浪費，堪認抗告人係因
    奢侈、浪費之行為致負擔過重之債務，且以繳付最低或部分
    還款金額，亦致其本身債務越積越多，終至無力清償，對於
    清算之原因有可歸責性，認抗告人有本條例第134條所定奢
    侈、浪費及投機等不免責之事由，且債權人均未同意抗告人
    免責，遂以裁定駁回抗告人之聲請，合先敘明。
(二)抗告人自陳其於90年間前夫因案被捕後，每月頓失數萬元之
    收入，生活陷入困境等情，足見抗告人自斯時起，即喪失如
    早年之償債能力，則抗告人本應量入為出，避免不必要之支
    出，並勉力清償先前所積欠之債務，方屬正途。然抗告人竟
    在每月固定收入僅2 萬元之情形下，仍以刷卡方式擴張信用
    、大量消費，且消費項目均與日常生活所必需之用品或服務
    無關( 此部分原審裁定已詳細列明部分刷卡消費項目，不再
    贅述 )，甚至向債權銀行預借現金，數額自數萬元至數十萬
    元不等，有第一商業銀行股份有限公司等11間債權銀行所提
    民事陳報狀附於原審卷宗可稽，足見抗告人於財務狀況困窘
    之情形下，仍任意為上開非屬日常生活必要之刷卡消費及預
    借現金，難認抗告人無浪費行為。就此，抗告人雖以其係為
    支付債權銀行高額之利息費用，方以刷卡方式向親友套現，
    並多次預借現金等語置辯，惟抗告人自91年起即有多次於短
    時間內大量消費之紀錄並以預借現金方式提取大量現金，然
    卻未據抗告人提出其於同時間究有向債權銀行為大量清償債
    務之證明，已難採信，且抗告人上開刷卡套現之行為，縱然
    屬實，亦無法說明其所套取之現金流向，自難認抗告人預借
    現金及刷卡套現之用途，均係償還債務，且刷卡套現更難脫
    投機之嫌，故原審認抗告人上開借貸、刷卡行為已逾一般生
    活所需而構成浪費行為等情，難謂不當。
(三)綜上，抗告人之財務狀況自90年起即非健全，自應減少不必
    要之支出，量入為出，並為保守謹慎之理財方式，並盡力清
    償債務，避免債務數額增加，然抗告人仍有奢侈之消費支出
    ，且於積欠債務清償前繼續預借現金，致累計超過其資力範
    圍之借款，堪認抗告人確係因浪費行為，致財產顯然減少及
    負擔過重之債務，而生清算之原因；又抗告人之債權人均具
    狀表示不同意抗告人免責，依前揭本條例第134條第4款規定
    ，應為不免責之裁定。從而，原審裁定不予免責，核無違誤
    ，抗告意旨指摘原裁定不當，求予廢棄並更為裁定，為無理
    由，應予駁回。
四、據上論結，本件抗告為無理由，依消費者債務清理條例第11
    條第2 項、第15條，民事訴訟法第495 條之1 第1 項、第
    449 條第1 項、第95條、第78條，裁定如主文。
中    華    民    國    100   年    6     月    20    日
                  民事庭審判長法  官  蔡聰明
                              法  官  王翠芬
                              法  官  徐世禎
本裁定不得再抗告。
中    華    民    國    100   年    6     月    20    日
                              書記官  陸清敏